【裁判字號】    89,台上,1274
【裁判日期】    890601
【裁判案由】    損害賠償等
【裁判全文】
最高法院民事判決                              八十九年度台上字第一二七四號
    上  訴  人  甲  ○
    被 上訴 人  富群建設股份有限公司
    法定代理人  游德華
右當事人間請求損害賠償等事件，上訴人對於中華民國八十七年十二月十四日台灣高
等法院第二審判決（八十七年度上字第五四七號）提起上訴，本院判決如左：
    主  文
原判決廢棄，發回台灣高等法院。
    理  由
本件上訴人主張：伊於民國（下同）七十七年間就坐落台北市○○段第八九、九○、
一○八地號土地應有部分與被上訴人訂立合建及買賣契約，依約可分得如第一審判決
附表（下稱附表）所示九戶房屋。惟被上訴人遲至八十五年三月八日始交付附表編號
三至八所示之房屋，另於八十六年八月三日交付附表編號九所示之房屋。八十五年三
月八日交屋時，兩造簽署同意書，約定被上訴人應於同年三月二十九日前修復所發現
之瑕疵；交屋後伊又發現房屋嚴重漏水，催告被上訴人修復，被上訴人置之不理，伊
乃自行僱工修復而支出修繕費新台幣（下同）五十萬八千二百元，扣除交屋時之保留
款四十九萬元，尚受有一萬八千二百元之損害。又因系爭房屋有瑕疵，致未能出租，
復受有相當於租金之損害四百八十一萬三千九百七十八元等情，依民法第二百二十九
條、第二百三十一條、第三百五十四條、第三百六十條規定，求為命被上訴人給付四
百八十三萬二千一百七十八元及自八十七年三月五日起至清償日止，按年息百分之五
計付利息之判決（上訴人之請求逾上開金額部分，經第一審法院判決其敗訴，未據聲
明不服）。
被上訴人則以：八十五年三月八日交屋時所立同意書上記載之瑕疵伊業已修復，系爭
房屋亦無漏水之情形；且縱認系爭房屋有瑕疵，上訴人修繕費用之內容與其主張之內
容不符，復高於市價，而上訴人怠於自行修繕，造成損害擴大，與有過失，伊得主張
減免損害賠償責任；又上訴人不能證明系爭房屋未能出租係因瑕疵未修繕所致，其請
求伊賠償相當於租金之損害，亦無理由等語，資為抗辯。
原審維持第一審所為上訴人前開聲明部分敗訴之判決，駁回其上訴，無非以：上訴人
主張之事實，固據提出合建契約書及同意書為證。惟查八十五年三月八日交屋時所立
同意書上所載之瑕疵，除與漏水有關部分外，被上訴人均已修繕完畢，上訴人亦未再
事爭執；至於上訴人主張房屋有嚴重漏水瑕疵之事實，有現場照片為證，並經證人張
連堂證述無誤。依現場照片顯示，系爭房屋除有積水之情形外，尚有天花板漏水及窗
戶漏水之漬痕暨排水管漏水之痕跡，經核閱上訴人提出之統一發票所載之內容亦為防
水、排水處理，而非清理阻塞口，是系爭房屋有漏水之瑕疵，堪信為真實。而上訴人
於發現房屋發生漏水後，即通知被上訴人修繕，並無怠於通知之情形。況兩造於八十
五年三月八日訂立同意書時約定就新增缺失，被上訴人願提出合理之賠償，是上訴人
因被上訴人拒不履行漏水瑕疵之修繕義務，而自行僱工修繕，雖得本於債務不履行之
損害賠償請求權，請求被上訴人賠償。惟查上訴人主張自行修繕之費用中漏水瑕疵部
分為四十二萬一千五百七十五元，而上訴人尚有四十九萬元保留款未交還被上訴人，
以該保留款扣抵，綽綽有餘，上訴人請求被上訴人賠償修繕費用一萬八千二百元，洵
屬無據。次查上訴人主張因房屋漏水，致未能出租，致受有每月五萬八千元租金收益
之損害，自八十五年三月三十日起至八十六年九月十四日瑕疵修繕完畢日止，被上訴
人計應賠償四百八十一萬三千九百七十八元云云。惟查漏水事實係於八十五年八月間
始發生，而上訴人於八十五年三月間即已受領如附表編號三至八號所示六戶房屋，該
六戶房屋自八十五年三月至八十五年八月厎發現房屋漏水時止之所以未能出租，應與
房屋之漏水無因果關係。另附表編號九所示一戶房屋，上訴人係八十六年八月三日始
受領該房屋，則該戶房屋自八十六年八月三日至八十六年九月十四日止之所以未能出
租，亦與房屋之漏水無何因果關係。況上訴人於八十五年八月間已發現系爭六戶房屋
有漏水瑕疵，竟遲至八十六年九月間始自行僱工修繕，按上訴人果有出租系爭房屋之
計劃，自無任令系爭房屋瑕疵持續存在一年未予修繕，致無人問津之理。而證人黃添
和及石貴米僅證明上訴人有出賣系爭房屋之計劃；證人陳淑慧亦僅證明上訴人有委託
伊辦理系爭房屋之出售事項，未證明上訴人有出租系爭房屋之計劃；證人彭金旺雖證
稱曾受上訴人之委託辦理系爭房屋之租、售，惟其並未依仲介慣例訂定書面委託契約
，復未就委託出租之租金及租賃期間等內容為具體約定，均不足據以證明上訴人確有
出租計劃之認定。上訴人主張伊有出租計劃，因房屋漏水致無法出租而受有預期租金
收入之損失云云，並不足取。其請求被上訴人賠償租金收益損失四百八十一萬三千九
百七十八元，亦屬無據等詞，為其判斷之基礎。
惟查上訴人主張：被上訴人於八十五年三月八日始交付房屋，因房屋有瑕疵，同日並
出具同意書，表明願於同年三月二十九日前將瑕疵修繕完畢，惟被上訴人未按期修復
，則被上訴人遲延中致伊不能正常使用出租該等房屋而生相當於租金收入之減收，伊
得依民法第二百二十九條、二百三十一條請求賠償之損害；又前開交付之房屋有瑕疵
，依民法第三百五十四條、第三百六十條規定，伊亦得請求債務不履行即相當於租金
之損害及房屋瑕疵修補費用之損害賠償等語（見一審卷第四十八頁），則本件上訴人
請求被上訴人賠償其租金收益之損害，似非僅以系爭房屋有漏水之瑕疵為據，尚以被
上訴人遲延給付，又未依約修繕房屋，致伊不能正常使用出租系爭房屋而受相當於租
金收入之損害為其原因事實。乃原審僅以系爭房屋漏水與房屋未能出租無因果關係，
而為上訴人不利之認定，置上訴人上述重要之攻擊方法於不論，自有判決不備理由之
違法。又按損害賠償，除法律另有規定或契約另有訂定外，應以填補債權人所受損害
及所失利益為限。依通常情形，或依已定之計劃、設備或其他特別情事，可得預期之
利益，視為所失利益。民法第二百十六條定有明文。該條規定之所失利益，乃指一般
可得預期利益之損害，並不以取得利益之絕對的確實為必要，凡按外部情事，足認已
有取得利益之可能，因責任原因事實之發生，致不能取得者，即為所失之利益。本件
上訴人主張被上訴人遲至八十五年三月八日始交屋，復未依同意書約定修復瑕疵，倘
若屬實，則上訴人主張被上訴人因遲延致伊不能正常使用出租系爭房屋而生相當於租
金收入之損害，似非無據。原審未查明被上訴人有無遲延致上訴人有使用收益系爭房
屋之損害，僅憑上訴人無法證明有出租之計劃，即認其未受有租金收入之損失，亦嫌
速斷。上訴論旨，指摘原判決不當，聲明廢棄，非無理由。
據上論結，本件上訴為有理由。依民事訴訟法第四百七十七條第一項、第四百七十八
條第一項，判決如主文。
中      華      民      國    八十九    年      六      月      一      日
                              最高法院民事第五庭
                                  審判長法官  蕭  亨  國
                                        法官  許  朝  雄
                                        法官  陳  淑  敏
                                        法官  葉  勝  利
                                        法官  鄭  玉  山
      右正本證明與原本無異
                                              書  記  官
中      華      民      國    八十九    年      六      月     二十     日


司法院資訊處製作；財團法人民間司法改革基金會備份。
